最高法院刑事判決　　　　　　　　　　　　　　　八十六年度台上字第七六四四號
　　上　訴　人　甲○○
　　　　　　　　乙○○
右上訴人等因盜匪案件，不服台灣高等法院中華民國八十六年十月二十日第二審判決
（八十六年度上重訴字第六十一號，起訴案號：台灣桃園地方法院檢察署八十五年度
偵字第一一二四七號），提起上訴，本院判決如左：
    主  文
原判決關於共同強劫而故意殺人部分撤銷，發回台灣高等法院。
其他上訴駁回。
    理  由
一關於發回部分（即共同強劫而故意殺人）：
本件原判決認定上訴人甲○○、乙○○於民國八十五年九月五日下午三時四十五分許
，由甲○○騎車號ＩＢＵ－九七二號重型機車搭載乙○○，行經桃園縣大溪鎮大漢橋
上，見在該處散步年近七十歲之陳鑑泉年老可欺，二人竟共同基於意圖為自己不法所
有之犯意聯絡，由乙○○叫甲○○停車，乙○○下車質問陳鑑泉身上有沒有錢，陳鑑
泉回答無，並想離開現場，乙○○即捉住陳鑑泉之手，甲○○亦下車自後抱住陳鑑泉
身體，二人共同以手踢打陳鑑泉之胸、、背部，並將其按壓在地上，以此強暴方
法致使陳鑑泉不能抗拒，嗣其二人搜尋陳鑑泉身上並無財物，遂推由甲○○取走陳鑑
泉右手所戴之手錶一只（白色鏡面、紅色字體、黃色皮帶之紀念錶），甲○○將該錶
放於身上。上訴人等得手後，恐陳鑑泉報警指認，竟萌殺人之犯意聯絡，由甲○○抬
起陳鑑泉之上身，乙○○抬起陳鑑泉之雙，共同將陳鑑泉抱起欲擲入大漢溪滅口，
因陳鑑泉以雙手抓住橋旁之水泥護欄，甲○○遂用踢其頭部，並與乙○○共同將陳
鑑泉抓住護欄之雙手撥開，使陳鑑泉自橋上掉下大漢溪中，致其頭顱骨破裂及全身多
處骨折，中樞神經休克當場死亡，上訴人等隨即騎乘原機車離去，甲○○所置於身上
之前開手錶則於騎車途中掉失，而陳鑑泉於當晚六時十分許經搜救人員打撈上岸等情
。因而維持第一審論處上訴人等共同強劫而故意殺人罪刑之判決，駁回上訴人等在原
審之上訴，固非無見。
惟查法院因發見真實之必要，應依職權調查證據，刑事訴訟法第一百六十三條第一項
定有明文。而證據雖已調查，其內容尚未完全明瞭者，即與未經調查無異，如遽行判
決，仍屬應於審判期日調查之證據未予調查。上訴人等共同強劫被害人陳鑑泉之紀念
錶後，恐被害人報警指認而共同將被害人投入大漢溪下致死之事實，雖已據上訴人等
分別於警訊、偵查中供認不諱，然依卷附警訊筆錄，最初訊問上訴人乙○○「警方為
何事請你到派出所來﹖」時，乙○○答稱：「因為我涉嫌將被害人搶劫後丟棄到橋下
，並涉嫌連續搶奪搶劫財物，於八十五年九月五日二十二時，在桃園縣復興鄉澤仁村
介壽國中（操場）籃球場為警方查獲，請我到派出所制作筆錄」等語（見偵查卷第四
頁），則上訴人等在被警方查獲制作筆錄之前，警方是否已知悉上訴人等涉及強劫而
殺害被害人陳鑑泉之情，依卷存證據資料尚難明瞭；且原審雖曾傳喚最初制作上訴人
等警訊筆錄之員警陳義協、詹炳嵩二人到庭訊問「如何查獲」上訴人等時，僅詹炳嵩
證稱：「我們是根據報案人及證人資料向我們報案的，因報案人與被告有面熟住山上
我們就依資料查獲並無刑求。」、「他們經常犯案搶奪五分、十分鐘就犯一案，我就
依資料查獲的」等語（見原審卷第七十七頁），但對於報案人所報之資料，究係指搶
奪其他人財物之部分，抑係指上訴人等強劫而殺人之部分﹖報案之內容如何﹖及查獲
上訴人二人之過程如何﹖仍語焉不詳，原審就此攸關上訴人等何人有無合乎自首條件
之重要證據，並未進一步查明審認，遽行判決，難謂無應於審判期日調查之證據未予
調查之違背法令。上訴意旨雖未指摘及此，但事關極刑重典，且屬本院得依職權調查
之事項，上訴指摘原判決關於此部分不當，非無理由，應認有發回更審之原因。
二關於駁回部分（即共同搶奪）：
查第三審上訴書狀，應述上訴之理由，其未述者，得於提起上訴後十日內補提理
由書於原審法院，已逾上述期間，而於第三審法院未判決前仍未提出上訴理由書狀者
，第三審法院應以判決駁回之，刑事訴訟法第三百八十二條第一項、第三百九十五條
後段規定甚明。本件上訴人等共同搶奪部分，雖不服原審判決，於民國八十六年十一
月十一日一併提起上訴，但關於此共同搶奪部分，並未述理由，迄今逾期已久，於
本院未判決前仍未提出，依上開規定其等此部分上訴自非合法，應予駁回。
據上論結，應依刑事訴訟法第三百九十七條、第四百零一條、第三百九十五條後段，
判決如主文。
中      華      民      國    八十六    年     十二     月    三十一    日
                              最高法院刑事第三庭
                                  審判長法官  蔡  詩  文
                                        法官  莊  登  照
                                        法官  洪  明  輝
                                        法官  蔡  清  遊
                                        法官  林  增  福
      右正本證明與原本無異
                                              書  記  官
中      華      民      國    八十七    年      一      月      六      日
